臺灣臺北地方法院刑事判決　　　　　　　95年度易字第2617號
公　訴　人　臺灣臺北地方法院檢察署檢察官
被　　　告　乙○○
上列被告因詐欺案件，經檢察官提起公訴（95年度偵緝字第2318
號），本院判決如下：
    主  文
乙○○無罪。
    理  由
一、公訴意旨略以：被告乙○○明知將其所有之帳戶提供予不特
    定之第三人使用，將使該帳戶成為詐騙集團存取詐騙款項之
    用，竟仍基於縱使他人持其所請領之金融機構帳戶作為存取
    詐取財物之用，亦不違反其本意之不確定犯意，將其所有中
    華郵政股份有限公司（下稱中華郵政公司）臺北市○○路郵
    局所開設第00000000000000號帳戶、金融卡及密碼等物，以
    不詳之對價，出售予姓名年籍不詳之某詐欺集團成員。嗣於
    95年1月13日下午3時許，某詐欺集團成員撥打電話到甲○○
    臺北縣板橋市○○路家中，告知其聯邦銀行帳戶遭不法詐欺
    集團成員使用，為了釐清其是否有涉案，必須將其所有之金
    錢集中在統一帳戶內保管，甲○○因而陷於錯誤，依照對方
    之指示，以無摺存款之方式，存入新台幣（下同）3 萬元至
    被告之前開郵局帳戶內，因立即無法聯絡上對方始發覺受騙
    。因認被告涉犯刑法第30條第1項、第339條第1 項之幫助詐
    欺取財罪嫌等語。
二、按犯罪事實應依證據認定之，無證據不得推定其犯罪事實；
    而不能證明被告犯罪者，應諭知無罪之判決，刑事訴訟法第
    154條第2項、第301條第1項分別定有明文。又事實之認定，
    應憑證據，如未能發現相當證據，或證據不足以證明，自不
    能以推測或擬制之方法，為裁判基礎；且認定犯罪事實所憑
    之證據，雖不以直接證據為限，間接證據亦包括在內，然而
    無論直接證據或間接證據，其為訴訟上之證明，須於通常一
    般之人均不致有所懷疑，而得確信其為真實之程度者，始得
    據為有罪之認定，倘其證明尚未達到此一程度，而有合理之
    懷疑存在而無從使事實審法院得有罪之確信時，即應由法院
    為諭知被告無罪之判決，亦經最高法院40年台上字第86號、
    76年度台上字第4986號著有判例意旨可資參照。
三、本件公訴人認被告涉犯幫助詐欺取財罪嫌，無非係以被告自
    承開設有上開金融帳戶、被害人甲○○證述其受詐騙之情形
    ，並有無摺存款收執聯、中華郵政公司帳戶往來明細表等件
    資為論據。訊據被告則堅詞否認有何公訴意旨所指之幫助詐
    欺取財犯行，辯稱：郵局通知伊去辦理六碼密碼之變更，伊
    即前往辦理，因為害怕忘記，即將密碼以筆記在金融卡的卡
    套內，辦理當日晚上返家時，才發現放在車上的整個包包遺
    失，當時包內有存摺、印章、提款卡及現金等物，伊因為之
    前也有遺失經驗，所以未曾報案，伊本身自94年9月7日間起
    即在新竹貨運股份有限公司（下稱新竹貨運公司）任職，每
    月薪資約五萬元，即不可能將該帳戶賣與他人，事後伊前往
    彰化銀行辦理領款時，才經行員告知該郵局帳戶已被列為警
    示帳戶，伊隨即前往郵局查詢，而經員警帶回警局製作筆錄
    ，顯見伊並無幫助詐欺之犯行等語。
四、經查：
  (一)被告所有上開郵局帳戶辦理相關手續之過程：
  1.查被告曾於94年4 月20日為其所有中華郵政公司臺北市○○
    路郵局第00000000000000號帳戶申請金融卡，此有金融卡申
    請書在卷可稽（本院卷第23頁）；其後被告於94年9 月19日
    就上開郵局帳戶辦理更換印鑑、存摺及核發晶片卡等情，此
    有中華郵政公司96年1月5日儲字第0960701060號函文、郵政
    存簿儲金申請變更帳戶事項申請書在卷可佐（本院卷第21、
    22頁）；嗣後被告又親自於95年1月4日持國民身分證、原留
    印鑑、儲金簿前往立帳郵局臨櫃辦理上開郵局帳戶密碼之變
    更手續等情，亦有中華郵政公司96年3月23日儲字第0960709
    066 號函文檢附郵政存簿儲金申請變更帳戶事項申請書、中
    華郵政公司網路資料等件在卷可證（本院卷第47、49、57頁
    ），而被告對於上開各情亦均不爭執，顯見上開各事實均堪
    以認定。
  2.被害人丙○○於95年1 月11日接到電話，告知伊的信用卡刷
    了20餘萬元，必須要繳款，否則會被提起告訴，丙○○因為
    心中害怕且陷於錯誤，隨即於當日前往台南虎尾郵局匯款23
    萬1,483 元入被告所有上開郵局帳戶等情，業據證人丙○○
    於本院審理時結證屬實（本院卷第59、60頁），並經中華郵
    政公司提供該郵政國內匯款單為證（本院卷第50頁）；其後
    ，被害人甲○○於95年1月13日下午3時許，在其臺北縣板橋
    市○○路家中，接到電話告知其聯邦銀行帳戶遭不法詐欺集
    團成員使用，為釐清其是否涉案，必須將其所有之金錢集中
    在統一帳戶內保管，被害人甲○○因而陷於錯誤，依照對方
    之指示，以無摺存款方式存入3 萬元至被告所有上開郵局帳
    戶內，因立即無法聯絡上對方始發覺受騙，隨即向臺北縣警
    察局海山分局報案，經警於當日通知郵局將被告所有上開郵
    局帳戶列為警示帳戶等情，亦據證人甲○○於警詢、偵訊時
    證述屬實（95年度偵字第10607 號偵卷第14、15、77頁），
    並有存款明細儲戶收執聯、受理詐騙帳戶通報警示、詐騙電
    話斷話簡便格式表、報案三聯單、客戶歷史交易清單等件為
    證（95年度偵字第10607號偵卷第19-21、34頁），而被告對
    於上開各情亦均不爭執，顯見上開各事實均堪以認定。
  (二)被告於警詢、偵訊及本院審理時是否前後供述不一：
  1.被告於警詢時供稱：「（問：你有無將帳號、提款金融卡借
    給他人使用？）（答：我有將帳號、提款金融卡借給他人使
    用，存摺印章我自己保管。）（問：你將帳戶借給何人？於
    何時借出？有無收佣金？）（答：借給我親生四姐翁秋作直
    銷果汁生意，該帳號借給翁秋迄今將近一年了，沒有佣金，
    只有給我喝果汁。）」（95年度偵字第10607 號偵卷第11頁
    ），於95年9 月18日偵訊時供稱：「（問：你帳戶是借給誰
    用？）（答：我姊姊翁秋借去用，她已婚，但我目前聯絡不
    到她，我只借給她長春路郵局，她是於94年農曆年前跟我借
    的，她說有人要匯錢給她。）」（95年度偵字第10607 號偵
    卷第80頁），而證人即被告之姐翁蜀淯則於95年10月19日偵
    訊時證稱：「（問：乙○○有個長春路郵局的帳戶是否是你
    再使用？）（答：是。因為92、93年我再作直銷，後來約二
    個月我就還給乙○○。）」（95年度偵緝字第2318號偵卷第
    7 頁）。綜此，顯見被告係在員警主動詢問下，始供出曾將
    該郵局帳戶借予姊姊翁蜀淯使用，並非刻意掩飾而誤導員警
    辦案方向，且被告確實有將該郵局帳戶借給姊姊翁蜀淯使用
    ，只是或因記憶不清而對於借出時間供述不實。
  2.被告於95年4 月20日警詢時供稱：「（問：報案人所報設立
    之郵局警示帳戶00000000000000是否為你所有？）（答：是
    我所有，我本人使用該帳號，直至95年農曆新年前後該存摺
    遺失，就沒使用了。）」（95年度偵字第10607 號偵卷第11
    頁），於偵訊時供稱：「（問：你姊姊真的用了二個月就還
    給你？）（答：差不多。）（問：為何你上次偵訊時表示你
    於94年農曆年間將帳戶交給翁蜀淯？）（答：不是94年，我
    不知道是什麼時間了。）（問：你換密碼是95年1月4日？）
    （答：郵局通知我換晶片卡，我才去換密碼。）」（95年度
    偵緝字第2318號偵卷第7、8頁），於本院96年3月7日審理時
    供稱：「（問：何時發現帳戶遺失？）（答：去換發晶片卡
    當天遺失。）（問：根據郵局記錄你換發卡片是在94年4 月
    20日、94年9 月19日？）（答：我只換發一次晶片卡，確定
    何時我忘記了，應該是在94年9月19日。）（問：你於95年1
    月4 日還去變更密碼？）（答：這我不清楚，既然已經換好
    了，不知道為何要變更密碼。）（問：再確定一次，你何時
    知道你的存摺、印章遺失？）（答：換發晶片卡時。）」（
    本院卷第39、40頁），於本院96年5月4日審理時供稱：「（
    提示本院卷第49頁問：這裡有一張更換密碼資料，是否為你
    所申請填寫？）（答：是，是95年1月4日。）（提示交易明
    細問：你是何時去換發晶片卡？）（答：是94年9 月19日。
    ）（問：你不是說94年9月19日換發晶片卡當天遺失的，為
    何會在95年1月4日去換密碼？）（答：我現在忘記了。）（
    問：你說你換六碼晶片卡當天，你在車上遺失包包，為何相
    隔多日後又去換密碼？）（答：上面資料是我簽的沒錯，郵
    局通知我去我就去，現在我忘記我當時是要去郵局作什麼，
    那一定是我還沒有遺失前去換密碼，但我已經不記得日期了
    。）」（本院卷第62頁）。綜此，顯見被告對於究於何時換
    發晶片卡、密碼及遺失存摺、印章、密碼等情，或因時間久
    遠記憶不清而有前後供述不一之情況，但於最接近案發時間
    之95年4 月20日接受警詢時，即表示係在95年農曆過年前後
    遺失。
  (三)被告前後供述不一，不能因此推論被告以不詳之對價，將自
    己所有上開郵局帳戶、提款卡及密碼出售予姓名、年籍不詳
    之某詐欺集團成員：
  1.按被告否認犯罪事實所持辯解縱使不能成立，除非有確實證
    據足以證明對於被告犯罪已無合理之懷疑外，不能遽為有罪
    之認定，刑事訴訟法規定被告有緘默權，被告基於「不自證
    己罪原則」，既無供述之義務，亦無真實陳述之義務，同時
    亦不負自證清白之責任，不能因被告未能提出證據資料證明
    其無罪，即認定其有罪。至法院審理刑事案件，檢察官之地
    位與民事原告地位相當，對於控訴被告犯罪事實的證明責任
    ，自包括提出證據的責任與使審理事實之法院相信被告有犯
    罪事實的心證責任，必須使法院無合理之懷疑，始得認定被
    告有罪。
  2.查被告自94年9月7日起即任職新竹貨運公司迄今，此有被告
    所提出新竹貨運公司出具之證明書一紙為證（本院卷第41頁
    ），被告雖有因未能按時繳交信用卡款項而遭銀行強制停卡
    之記錄（95年度偵字第10607 號偵卷第72頁），但被告既有
    上開工作而有正當收入，且依一般販賣金融帳戶之行情，其
    價格最多均僅值數千元，而被告又無其他被訴販賣金融帳戶
    之記錄，則被告有無可能為區區數千元，因而販賣上開郵局
    帳戶予他人之情，即非無疑。況被告辯稱於95年4 月20日前
    往彰化銀行辦理提款，經該行行員告知帳戶已被列為警示帳
    戶，才前往臺北市○○路郵局查詢，經該局行員通知警察到
    場處理，伊隨即被警員帶回派出所作筆錄等情，業據證人即
    郵局行員卓淑真於警詢時證述屬實（95年度偵字第10607 號
    偵卷第12頁），而臺北市政府警察局中山分局刑事案件移送
    書亦為此記載（95年度偵字第10607號偵卷第1頁），則被告
    如確有販賣帳戶之情事，避之唯恐不及，怎可能在彰化銀行
    行員通知之後，主動前往臺北市○○路郵局瞭解狀況。
  3.查依被告所有上開郵局帳戶之客戶歷史交易清單之記載，(1)
    94年4 月20日交易代號「1663」，代表被告於當日申請核發
    晶片卡；(2)94年9 月16日交易代號「1604」，代表被告於當
    日申請存摺及印鑑變更；交易代號「1664」，代表被告於當
    日核發晶片卡，亦即被告於94年4 月20日申請後，遲至當日
    始領取晶片卡；交易代號「1756」，代表被告於當日領取一
    百元用以支付補發存摺之費用；(3)95年1月4日交易代號「16
    05」，代表被告於當日申請變更存摺密碼，存摺密碼係在申
    設郵局外之其他郵局提領現金時使用，通常當事人以通儲在
    其他郵局提款而連續忘記密碼三次時，即需至原開戶郵局申
    請變更；至於晶片卡密碼部分，當事人可於提款機直接操作
    變更，故不需至原申設郵局申請等情，此有客戶歷史交易清
    單、電話公務紀錄分別在卷可稽（95年度偵字第10607 號偵
    卷第34頁、本院卷第70頁）。而辦理密碼變更，需當事人持
    國民身分證、原留印鑑、存摺前往立帳郵局臨櫃辦理等情，
    亦已如前述。又因為我國以金融卡跨行提款極為便利，一般
    人較少親往郵局臨櫃提領款項，因此忘記存簿密碼一事，衡
    屬常見，則被告辯稱「因為害怕忘記，即將密碼以筆記在金
    融卡的卡套內」，即非全然無據。綜此，被告既然確於95年
    1月4日攜帶印鑑、存摺前往郵局辦理存簿密碼變更事宜，並
    辯稱「因為害怕忘記，即將密碼以筆記在金融卡的卡套內」
    ，則以被告所辯稱「辦理當日晚上返家時，才發現放在車上
    的整個包包遺失，當時包內有存摺、印章、提款卡及現金等
    物」等情，他人於竊取或拾得被告所有之包包時，即可取得
    該帳戶存摺密碼而領取款項，顯見被告上開所辯，尚非全然
    無據。
  4.證人丙○○業於本院審理時結證稱並未見過在庭被告，亦聽
    不出來被告是否即為打電話與伊之詐騙份子（本院卷第60頁
    ），而證人甲○○於偵訊時亦證稱匯款完畢打電話去後，即
    找不到原來跟伊接觸之人，因此才去報案等情（95年度偵字
    第10607 號偵卷第77頁），顯見上開證人之證稱，尚不足以
    認定被告有何詐欺或幫助詐欺之犯行。又被害人丙○○於95
    年1月11日匯款23萬1,483元入被告所有上開郵局帳戶後，隨
    即為人填寫郵政存簿儲金提款單領取20萬元等情，此有客戶
    歷史交易清單、提款單在卷可稽（本院卷第48頁），而經本
    院核對該提款單與被告於96年5月4日當庭所書寫之文字（本
    院卷第65頁）後，發現二者筆跡之筆畫、順勢均不相同，顯
    非被告所書寫後提領，而被告辯稱同時遺失存摺、印鑑、金
    融卡與密碼亦已如前述，顯見他人於竊取或拾得被告所有之
    上開文件時，即可持帳戶存摺、印鑑及密碼臨櫃領取該20萬
    元款項，是亦不得以該證據，遽為被告有罪之認定。又被告
    前後供述不一，雖已如前述，惟由前述被告之供稱，顯見被
    告並非為掩飾犯行而故意誤導偵審人員；且被告於於最接近
    案發時間、記憶最清楚之95年4 月20日接受警詢時，即表示
    係在95年農曆過年前後遺失，與被告所稱可能遺失之實際時
    間（依被告供稱及相關事證，最可能遺失時間為95年1月4日
    申請存簿密碼變更之當日），其實相距不遠，可見被告係因
    過於迷糊及隨著案發時間久遠而記憶不清，以致對於何時借
    帳戶與姊姊使用、何時領取提款卡及辦理密碼變更、何時遺
    失存摺及密碼與印章等情有所誤認，則揆諸前揭四、(三)、1.
    之說明所示，自不能因被告前後供稱不一，即謂被告有何詐
    欺或幫助詐欺之犯行。
五、綜上所述，本件被告所有上開郵局帳戶、密碼及印鑑既可能
    係因遺失或失竊而遭人盜用，且被告並無販賣上開郵局帳戶
    供他人使用之動機與目的，即有合理懷疑存在，則公訴人所
    舉之證據，尚無法證明被告確有幫助詐欺取財之犯意。本院
    對於卷內訴訟資料經逐一剖析，參互審酌，尚無從獲得有罪
    之心證，揆諸前開法律規定及判例意旨所示，應諭知被告無
    罪之判決，以示慎斷。
據上論斷，應依刑事訴訟法第301條第1項，判決如主文。
本案經檢察官侯靜雯到庭執行職務。
中　　華　　民　　國　　96　　年　　5　　月　　18　　日
                  刑事第六庭  審判長法  官 趙子榮
                                    法  官 林晏如
                                    法  官 林孟皇
本正本證明與原本無異。
如不服本判決，應於判決送達後10日內向本院提出上訴狀（應抄
附繕本）。告訴人或被害人如對於本判決不服者，應具備理由請
求檢察官上訴，其上訴期間之計算係以檢察官收受判決正本之日
期為準。
　　　　　　　　　　　　　　　    　書記官　宋德華
中　　華　　民　　國　　96　　年　　5　　月　　18　　日
